【裁判字號】    90,再,29
【裁判日期】    901130
【裁判案由】    給付工程款
【裁判全文】
臺灣高等法院臺中分院民事判決  九十年度再字第二九號
    再審  原告  宇達營造有限公司
    法定代理人  陳金水
    法定代理人  許陳梅雀
    再審  被告  甲○○
                乙○○
右當事人間請求給付工程款事件，再審原告對於中華民國九十年七月十七日本院八十
六年度上字第二六四號確定判決，提起再審之訴，本院判決如左：
    主    文
再審之訴駁回。
再審訴訟費用由再審原告負擔。
    事實及理由
一、再審原告主張：(一)再審原告孝蓉營造有限公司（下稱孝蓉公司）固曾為再審原告
    宇達營造有限公司（下稱宇達公司）承攬南投縣政府中寮鄉大坑南港Ｂ線等七件
    災害修復工程（下稱系爭工程）之連帶保證人，然就宇達公司與訴外人郭國偉間
    有關系爭工程之分包契約而言，宇達公司係屬相當於定作人之地位，自無由宇達
    公司另覓保證人可言，可知孝蓉公司於宇達公司與郭國偉間之工程分包契約中，
    並無為任何人之連帶保證行為。(二)依民法第三百零一條規定：「第三人與債務人
    訂立契約承擔其債務者，非經債權人承認，對於債權人，不生效力」。本件郭國
    偉為系爭工程之分包商（即次承攬人），負有完成系爭工程之義務，當其無力完
    工時，顯屬債務無法履行，則郭國偉覓再審被告（即第三人）承擔其債務時，理
    應得伊二人之承認，始生債務承擔之效力。原確定判決卻指稱郭國偉與再審被告
    所為債務承擔毋庸經伊承認，其適用法規即顯有錯誤。(三)宇達公司於支付工程款
    予再審被告時，為免郭國偉提出異議，乃由該公司會計小姐唐煜樺擬妥「乙○○
    電話六○二四五八有去做領錢發給他，甲○○做完工錢由二人乙○○、甲○○領
    」之字據交由郭國偉簽名，為原確定判決所認定之事實。依此觀之，系爭工程由
    再審被告繼續施作時，郭國偉並未退出系爭工程，否則再審被告領款何須經郭國
    偉簽名以確認有領取該款項？又證人即郭國偉之妻楊石枝於本院前程序八十六年
    十月二十四日準備程序時證稱：「工程一開始是我們做的，後來才轉包給甲○○
    」等語，亦足證明郭國偉於無力完工時覓再審被告二人承擔債務繼續施工，是宇
    達公司與再審被告間並無承攬關係存在，尤其明顯。(四)原確定判決一方面認為再
    審被告與宇達公司間之權利義務關係，應以宇達公司與郭國偉間之權利義務關係
    為準，卻又認為宇達公司因工程遲延完工為南投縣政府罰款之八萬六千四百九十
    元，其責任不應由再審被告負擔，亦有理由矛盾之違誤。基上，原確定判決就孝
    蓉公司對次承攬契約（即宇達公司分包予郭國偉之契約）有何保證行為？及郭國
    偉無力完工後，另覓再審被告繼續施工，其法律上之地位究係再審被告與宇達公
    司另立次承攬契約，抑係就原次承攬契約（即宇達公司與郭國偉間之工程分包合
    約）為債務承擔？郭國偉究竟有無退出系爭工程等事實，均未予審酌，一再反於
    事實之認定，且適用法律亦有多處謬誤，爰依民事訴訟法第四百三十六條之七、
    第四百九十六條第一項第一、二、十三款規定，提起再審之訴。並聲明求為判決
    ：(一)本院八十六年度上字第二六四號確定判決關於命再審原告連帶給付再審被告
    新臺幣（下同）九十三萬五千三百二十元及其法定利息部分，暨命負擔該部分第
    一、二審訴訟費用之裁判均廢棄。(二)右廢棄部分，再審被告在前程序之訴駁回。
二、本件未經言詞辯論，再審被告亦未提出書狀作何聲明或陳述。
三、按民事訴訟法第四百九十六條第一項第一款所謂適用法規顯有錯誤者，係指確定
    判決所適用之法規顯然不合於法律規定，或與司法院現尚有效及大法官會議之解
    釋，或最高法院尚有效之判例顯然違反者而言，不包括漏未斟酌證據及認定事實
    錯誤之情形在內（最高法院六十年台再字第一七○號、六十三年台上字第八八○
    號判例參照）。本件再審原告宇達公司於八十四年五月三十一日，以總工程款二
    百七十九萬元承攬南投縣政府發包之系爭工程，並由再審原告孝蓉公司擔任連帶
    保證人，嗣宇達公司將系爭工程轉包與訴外人郭國偉，然郭國偉僅施作一部分，
    即因財務困難而無力完工，乃介紹再審被告向宇達、孝蓉公司承攬系爭工程，經
    宇達、孝蓉公司同意郭國偉未完成之工程由再審被告施作，並由再審被告直接向
    宇達公司請領工程款，嗣後宇達公司亦已給付部分工程款予再審被告，並同意系
    爭工程之合約書原本交由再審被告保管，應認係再審被告向宇達公司直接承攬系
    爭工程未完成之部分，而非由郭國偉轉包，則承攬關係應存在於再審被告與再審
    告宇達公司之間，又再審原告孝蓉公司因其負責人許陳梅雀已同意系爭工程由再
    審被告接手繼續施作，亦未反對系爭工程之合約書原本由再審被告持有，自應認
    孝蓉公司同意依系爭工程合約書之內容為宇達公司之連帶保證人，而系爭工程已
    於八十五年三月間經南投縣政府驗收完畢，惟再審原告宇達公司僅支付再審被告
    部分工程款後，即拒絕再支付其他工程款等情，為本院上開原確定判決所認定之
    事實。依上所述，不論再審原告宇達公司與再審被告間就系爭工程係另行成立承
    攬契約，抑或如再審原告所指係由再審被告承擔郭國偉與再審原告宇達公司間之
    承攬契約；以及再審原告孝蓉公司有無同意系爭工程由再審被告接手施作，並同
    意為再審原告宇達公司之連帶保證人，要屬事實認定問題，與適用法規是否錯誤
    無涉。至民法第三百零一條固規定：「第三人與債務人訂立契約承擔其債務者，
    非經債權人承認，對於債權人，不生效力」，然原確定判決既認再審被告向再審
    原告宇達公司直接承攬系爭工程未完成之部分，而非承擔訴外人郭國偉與再審原
    告宇達公司間之承攬契約，已如前述，自無前揭法條適用之餘地。是本院原確定
    判決，本其取捨證據認定事實之結果，以再審被告得本於承攬及連帶保證之法律
    關係，請求再審原告連帶給付其施作部分之工程款，經核尚無適用法規顯有錯誤
    之情事。
四、雖再審原告主張：依證人即郭國偉之妻楊石枝於本院前程序中所為「工程一開始
    是我們做的，後來才轉包給甲○○」之證詞，及再審原告宇達公司之會計小姐唐
    煜樺所擬妥「乙○○電話六○二四五八有去做領錢發給他，甲○○做完工錢由二
    人乙○○、甲○○領」之字據係交由郭國偉簽名等情，可證再審原告宇達公司與
    再審被告間並無承攬關係存在云云。但查，民事訴訟法第四百九十六條第一項第
    十三款所謂證物，不包含證人在內，故發見新證人不足為再審理由；又該條款所
    謂當事人發見未經斟酌之證物或得使用該證物，係指在前訴訟程序事實審言詞辯
    論終結前已存在之證物，因當事人不知有此致未斟酌，現始知之者，或雖知有此
    而不能使用，現始得使用者而言（最高法院二十九年上字第六九六號、三十二年
    上字第一二四七號判例參照）。本件再審原告所舉該證據，既非上開條款所稱證
    物，即無從據以提起再審。此外，對於第二審確定終局裁判，如就足影響於判決
    之重要證物漏未斟酌者，固得依民事訴訟法第四百九十七條規定，提起再審之訴
    。惟查，本件再審原告指陳上述原確定判決所漏未斟酌之重要證據，原確定判決
    業經審酌，並以：再審被告所領取之工程款均係郭國偉停止施工後由再審被告接
    手所施作之工程應領取之款項，並非郭國偉所施作未領取轉讓再審被告之工程款
    ，前述字據交由郭國偉簽名，係「為免郭國偉提出異議」，宇達公司既就再審被
    告所施作之工程，支付工程款予再審被告，足見宇達公司與再審被告間應有承攬
    之契約關係存在；再審被告曾由郭國偉帶領與再審原告談妥承包系爭工程，楊石
    枝並未隨同前往，楊石枝並不知系爭工程係由再審原告直接交由再審被告施作，
    則楊石枝並無法證明再審被告之承攬系爭工程係由宇達公司或郭國偉所轉包，縱
    認楊石枝所稱系爭工程後來轉包給再審被告甲○○，係指郭國偉轉包給再審被告
    甲○○，亦不能為有利再審原告之認定等旨，因認其證詞為不足採，判決書中載
    述綦詳（見判決理由欄四、(四)及(六)）。則再審原告主張原確定判決就上開重要證
    物漏未斟酌，即非實在。又本件並非第一審簡易訴訟程序上訴事件，再審原告主
    張依民事訴訟法第四百三十六條之七規定，提起本訴，顯有誤解，併此敘明。
五、再審原告又主張：「原確定判決一方面認為再審被告與宇達公司間之權利義務關
    係，應以宇達公司與郭國偉間之權利義務關係為準，卻又認為宇達公司因工程遲
    延完工為南投縣政府罰款之八萬六千四百九十元，其責任不應由再審被告負擔，
    亦有理由矛盾之違誤」等語。然「判決不備理由或理由矛盾者」，依民事訴訟法
    第四百六十九條第六款之規定，雖屬判決當然為違背法令，但此尚非同法第四百
    九十六條第一項所列各款再審事由之一，自不能據以請求再審。況原確定判決既
    認再審被告係向宇達公司直接承攬系爭工程未完成之部分，而非承擔郭國偉與宇
    達公司間之承攬契約，則所稱「兩造對系爭工程之報酬並未約定，顯然係以宇達
    公司與郭國偉間之權利義務為準」，無非係指兩造合意依再審原告宇達公司與郭
    國偉間原訂承攬契約之內容，以決定再審被告承攬系爭工程之報酬，非謂宇達公
    司與郭國偉間之權利義務關係，概由再審被告繼受。是原確定判決以「系爭工程
    於再審被告接手之前即已嚴重遲延，至再審被告接手後始積極趕工，則無法如期
    於預定工程期限內完成之責任並不在再審被告，宇達公司因工程遲延完工為南投
    縣政府罰款之八萬六千四百九十元，不應由再審被告負擔」，而認宇達公司不得
    主張由工程款中扣除該罰款數額，實無有何判決理由矛盾之處。至民事訴訟法第
    四百九十六條第一項第二款所謂：判決理由與主文顯有矛盾，係指判決依據當事
    人主張之事實，認定其請求或對造抗辯為有理由或無理由，而於主文為相反之諭
    示，且其矛盾為顯然者而言（最高法院八十年台再字第一三○號判例參照）。本
    件原確定判決於理由項下，認定再審被告對再審原告之部分上訴，為有理由，而
    於主文為再審被告此部分勝訴判決之諭示。依上說明，亦無判決理由與主文顯有
    矛盾之情形。
六、綜上所述，本件再審原告提起再審之訴，聲明求為如上判決，顯無理由。本院爰
    不經言詞辯論，逕以判決駁回之。
七、據上論結，本件再審之訴為無理由。依民事訴訟法第五百零二條第二項、第七十
    八條、第八十五條第一項前段，判決如主文。
中      華      民      國    九十      年     十一     月      三十    日
~B1民事第五庭審判長法  官  陳滿賢
~B2                法  官  古金男
~B3                法  官  簡清忠
右為正本係照原本作成。
不得上訴。
~B                書記官  陳振海
中      華      民      國    九十      年     十二     月      五      日
                                                                        Ｈ


司法院資訊處製作；財團法人民間司法改革基金會備份。
